【裁判字號】    91,上易,110
【裁判日期】    901211
【裁判案由】    偽造文書
【裁判全文】
臺灣高等法院臺中分院刑事判決                    九十一年度上易字第一一號
    擔當訴訟人  臺灣高等法院臺中分院檢察署檢察官
    上  訴  人  丙○○
    即  被  告
                丁○○
    自  訴  人  泛亞商業銀行股份有限公司
    代  表  人  柯飛樂
    代  理  人  乙○○
右上訴人因偽造文書案件，不服台灣台中地方法院九十年度自字第六三七號，中華民
國九十年十二月十一日第一審判決，提起上訴，本院判決如左：
    主      文
上訴駁回。
丙○○、丁○○均緩刑貳年。
    事實及理由
一、本案經本院審理結果，認第一審判決認事用法及量刑均無不當，應予維持，並引
    用第一審判決書記載之事實、證據及理由（如附件）。
二、上訴人即被告丙○○、丁○○仍以丙○○前曾向丁○○借款新台幣二百萬元，於
    八十六年三月一日，丙○○將台中市○○路一八一巷一號之房屋出租與丁○○，
    ，租期五年，租金每月二萬元，以扺上開借款云云。但被告上開辯解，如何不能
    採據，已據原審法院詳其理由及依據。且被告丙○○於本院調查時，亦供稱：
    丁○○為其岳母，與其岳父居住於台中市○○路○段二六九之二十號，上開房屋
    為二樓建物等語。丁○○並無另行租用台中市陳路一八一巷一號之房屋之必要。
    被告二人上開所辯，不足採信，其上訴無理由，應予駁回。
三、又被告二人前未曾受有期徒刑以上刑之宣告，因一時失慮，偶罹刑典；且被告本
    件犯罪，所造成自訴人之實質損害不大，情節輕微，經此刑之宣告後，應知警惕
    而無再犯之虞，本院因認暫不執行其刑為當，予以宣告緩刑，用啟自新。
四、被告丁○○、自訴人代表人經合法傳喚，無正當理由未到，不得其等陳述，逕行
    判決，並通知檢察官擔當訴訟。
五、據上論斷，應依刑事訴訟法第三百七十三條、第三百六十八條、第三百三十一條
    第一項後段、第二項、第三百七十一條，刑法第七十四條第一款，判決如主文。
本案經檢察官甲○○到庭執行職務。
中      華      民      國      九十一     年     三      月    二十    日
                                臺灣高等法院臺中分院刑事第九庭
                                      審判長法  官  陳  筱  珮
                                            法  官  康  應  龍
                                            法  官  趙  春  碧
右正本證明與原本無異。
不得上訴。
                                            書記官  陳  文  琴
中      華      民      國      九十一     年     三      月   二十二   日
                                                                        Ｒ
臺灣臺中地方法院刑事判決                            九十年度自字第六三七號
    自  訴  人  泛亞商業銀行股份有限公司
                        設臺北市○○○路○段一二三號地下一樓
    代  表  人  柯飛樂  住同右
    自訴代理人  乙○○  男  卅三歲（民國○○○年○月○○○日生）
                        籍設臺中市○○路○段六十之八號五樓之五
  住臺中市○○路五十七巷五之二號
    被      告  丙○○  男  五十七歲（民國○○○年○月○○日生）
                        身分證統一編號：Ｎ一0000000號
                        住臺中市○○區○○路一八一巷一號
                丁○○  女  七十二歲（民國○○年○月○○○日生）
                        身分證統一編號：Ｂ二一六二四四號
                        籍設臺中市○○區○○路二段二六九之二十號
                        現住臺中市○○路一八一巷一號
右列被告等因偽造文書案件，經自訴人提起自訴，本院判決如左：
    主    文
丙○○、丁○○共同明知為不實之事項，而使公務員登載於職務上所掌之公文書，足
以生損害於公眾及他人，丙○○處有期徒刑肆月，丁○○處有期徒刑月，如易科罰
金，均以佰元折算壹日。
    事    實
一、丙○○、丁○○係女婿、岳母關係。緣丙○○於民國八十六年七月十五日，以其
    所有坐落臺中市○○區○○段一八五一、一八五五及一八五一之三四地號土地及
    其上建號七三八二號，門牌為同區○○路一八一巷一號房屋，設定最高限額抵押
    權新臺幣（下同）九百八十五萬元予泛亞商業銀行股份有限公司（下稱泛亞銀行
    ），並向泛亞銀行借款八百六十萬元。嗣丙○○自八十六年八月十八日起，即未
    依約繳納利息，泛亞銀行乃向本院民事庭聲請支付命令，本院於八十六年十一月
    十八日核發支付命令，該支付命令於八十六年十二月二十六日確定。旋泛亞銀行
    持上開支付命令，向本院民事執行處聲請強制執行丙○○所有前揭不動產，經本
    院民事執行處以八十七年度執字第二五一二號強制執行事件受理後，於八十七年
    三月四日囑託臺中市中正地政事務所查封前開不動產，並定期於同年七月十六日
    公開進行拍賣，該次拍賣之不動產拍賣公告於同年六月十九日下午張貼於本院牌
    示處。詎丙○○、丁○○為阻礙拍賣程序之進行，明知丁○○並未向丙○○承租
    前揭房屋，竟基於共同犯意之聯絡，共同於同年六月下旬至同年七月七日間之某
    日，在臺中市○○路一八一巷一號處，簽定一份不實內容為：丁○○自八十六年
    三月一日起至九十一年二月二十九日止，向丙○○承租上開房屋之租賃契約書，
    再由丙○○於八十七年七月七日，以丙○○名義，持該契約書，具狀向本院民事
    執行處聲明異議，主張「債務人（丙○○）於民國八十六年三月一日起出租丁○
    ○五年，須等契約到期才能交屋」等情，使本院民事執行處法官將此不實事項登
    載於前揭執行事件卷宗內之臺灣臺中地方法院公告及通知函中，足以生損害於法
    院對於拍賣公告之正確性及債權人泛亞銀行之利益。
二、案經泛亞銀行提起自訴。
    理  由
一、訊據被告丙○○、丁○○均矢口否認右揭犯行，均辯稱：伊等間確實有租賃事實
    ，該租賃契約是雙方於八十六年三月一日，在臺中市○○路一八一巷一號房屋內
    訂定云云。惟查：
（一）被告丙○○與丁○○簽定一份內容為：丁○○自八十六年三月一日起至九十一
      年二月二十九日止向丙○○承租上開房屋之租賃契約書，由丙○○於八十七年
      七月七日，以丙○○名義，持該契約書，具狀向本院民事執行處聲明異議，主
      張「債務人（丙○○）於民國八十六年三月一日起出租丁○○五年，須等契約
      到期才能交屋」等情，本院民事執行處並將該契約書意旨登載於執行事件卷宗
      內之臺灣臺中地方法院公告及通知函等事實，業據自訴人泛亞銀行指訴甚詳，
      核與本院調取民事執行處八十七年度執字第二五一二號執行卷宗查閱屬實，並
      有卷附房屋租賃契約書可稽，堪以認定。
（二）就被告等所辯之八十六年三月一日租賃行為言之：
  １、被告丙○○於本院審理時供稱：「租金二萬元，保證金四萬元，租期五年，可
      以使用房屋全部範圍，用我先前的借款二百萬元來抵銷房租」、「租金分兩期
      付，第一次付八十六年三月一日至八十八年八月三十一日，用抵銷的方式付六
      十萬元，第二次是八十八年九月一日至九十一年二月二十九日，再抵銷六十萬
      元」云云（見本院九十年十一月六日審判筆錄）；被告丁○○則供述：「丙○
      ○有欠我二百萬元，租金每月二萬元，以之前的借款二百萬元來抵銷。我跟他
      簽五年的租賃契約，共抵了二年半的房租一百二十萬元」、「（為何抵銷房屋
      租金的期間與丙○○所述不符？）我不會算，搞不清楚。」云云（見本院九十
      年十一月二十七日審判筆錄），是被告二人對於以借款抵付租金之期間等供述
      ，顯相矛盾。佐以二百萬元並非一筆小數目，縱雙方有親屬關係，衡情對於欠
      款如何抵銷房租之事，關涉被告丁○○權益至鉅，理應仔細盤算，當無以「不
      會算，搞不清楚」而輕率應允之理。又丙○○前於臺灣臺中地方法院檢察署八
      十八年度偵字第一六一六九號被訴詐欺案件偵訊時自承：貸款時（八十六年六
      月間）前開房屋是空屋，伊與丁○○口頭約定房子出租給她，也收了租金等情
      ，此與丙○○前開所稱租金係以欠款抵付等語，亦相齟齬。再觀卷附該房屋租
      賃契約書第三條記載：每月租金新臺幣二萬元整，雙方願定每期二年六個月份
      現金應於每期三日前繳付，無論任何理由不得拖延或拒納等文字。其中之「三
      」字係手寫，並非定型化文字，倘確有以二百萬元欠款抵付租金之事實，應無
      所謂「應於每期三日前繳付」之記載，由此益徵被告二人前開辯解，實不足採
      。參以被告等始終未提出二百萬元借貸關係之過程與憑證，是被告二人所辯，
      誠堪置疑。
  ２、徵諸丙○○於九十年十一月六日本院審理時供稱：「該租賃契約是八十六年三
      月一日白天在陳平路的房屋現址訂立的」、「簽約之後，我岳母丁○○就馬上
      搬進來住」等語，核與丙○○前於警員至前開房屋訪查時陳稱：伊自八十九年
      二月份即搬入該房屋居住，無與其他人居住等情（見前案卷附臺中市警察局第
      五分局九十年一月三十日（九十）中分五刑字第三００一四號函暨檢附筆錄）
      ，顯相矛盾，倘丁○○確實承租該房屋，並於八十六年三月一日訂約後即搬入
      居住，丙○○自無於警員訪查時，供稱伊無與他人居住之理。
  ３、又丙○○前於臺灣臺中地方法院檢察署八十八年度偵字第一六一六九號被訴詐
      欺案件偵訊時自承：貸款時（八十六年六月間）前開房屋是空屋，伊與丁○○
      口頭約定房子出租給她，也收了租金，但未訂契約，丁○○當時未住進前開房
      屋（見該偵查卷第十六頁正面）；嗣於該案本院審理時（八十九年度易字第一
      一八四號）卻又供稱：上開房屋設定抵押（八十六年六月）時，雖有簽立切結
      書，但未注意該切結書之內容，伊在設定抵押前，早已於八十六年三月間即將
      房屋出租予伊岳母丁○○。另丁○○於臺灣臺中地方法院檢察署八十八年度偵
      字第一六一六九號詐欺案件偵訊時證稱：伊與被告（即丙○○）於八十六年三
      月一日訂立租賃契約，伊是與孫子廖于德同住在該址，大概是從八十六年三月
      十五日起才開始住，大部分時間是住在該處，有時才至兒子住處居住（見該偵
      查卷第五十六頁）；然其於該案本院審理時，先係稱：八十六年三月訂立租約
      ，但二月份被告就說要將房子租給伊，這地方只有伊在住，偶爾孫子廖于德會
      來與伊同住；旋又改稱：孫子廖于德連星期六、日均與伊同住在該址（見該案
      本院八十九年六月九日訊問筆錄）。綜上以觀，足見丙○○於前案供詞及丁○
      ○於前案證詞，均前後反覆不一，且二人就丁○○係於何時住進該房屋之陳述
      ，亦不相符，是二人是否訂立租賃契約，實有疑義。
  ４、綜上所述，被告二人就租金支付方式及該房屋居住使用情形，前後供詞齟齬，
      顯有瑕疵，是其等所辯確有租賃關係云云，顯不足採。
（三）又被告二人辯稱：自訴人於八十八年間曾對伊二人提出詐欺罪告訴，丁○○部
      分經臺中地方法院檢察署檢察官以八十八年度偵字第一六一六九號予以不起訴
      處分；丙○○部分經本院以八十九年度易字第一一八四號刑事判決判決無罪，
      檢察官提起上訴後，經臺灣高等法院臺中分院以九十年度上易字第一０七五號
      刑事判決判決駁回上訴確定，是本案係自訴人無中生有云云。惟細繹上開不起
      訴處分書，係以：丁○○始終未與泛亞銀行職員接觸，因認丁○○無致泛亞銀
      行陷於錯誤，應允設定抵押權之行為。另前揭二份判決意旨，係認丙○○為避
      免該房屋遭法院拍賣，始與丁○○倒填日期，訂立虛偽之租賃契約，是該租賃
      契約書既係抵押權訂立後始虛偽訂立，則於抵押權契約訂立時，既無租賃契約
      存在，自無所謂因隱瞞租賃契約，致陷於錯誤之詐欺情事，因而判決丙○○無
      罪。經核上開不起訴處分書、無罪判決，均與本案丙○○、丁○○以虛偽契約
      書使公務員登載不實之犯罪態樣迥異，顯非同一案件，被告等所辯，殊有誤會
      。甚者，本院所認被告二人間之租賃契約係虛偽不實一節，亦為前開二份判決
      所共認。
（四）被告二人共同訂立虛偽不實之租賃契約，由被告丙○○據以提出聲明異議，使
      本院民事執行處公務員將此不實事項載入職務上所製作之拍賣公告及通知函之
      行為，足以生損害於自訴人泛亞銀行及法院拍賣公告之正確性，而損及公眾。
      綜上所述，被告二人所犯使公務員登載不實之犯行明確，洵堪認定。
二、核被告二人所為，均係犯刑法第二百十四條之使公務員登載不實罪，被告二人間
    有犯意之聯絡及行為之分擔，為共同正犯。爰審酌被告二人為阻礙拍賣之進行，
    圖牟私益，造假欺罔，惡性非輕，惟念及其等均無前科，係初犯，有卷附臺灣高
    等法院被告全國前案紀錄表二份可稽，又丁○○係丙○○岳母，基於親屬情誼觸
    法等一切情狀，各量處如主文所示之刑。又被告二人行為後，刑法第四十一條第
    一項前段已修正為：「犯最重本刑為五年以下有期徒刑以下之刑之罪，而受六個
    月以下有期徒刑或拘役之宣告，因身體、教育、職業、家庭之關係或其他正當事
    由，執行顯有困難者，得以一元以上三元以下折算一日，易科罰金。」，並於九
    十年一月十日公布，於同年月十二日生效施行，比較新舊法律規定，以新法對被
    告較為有利，是依刑法第二條第一項前段規定，應適用裁判時法，爰依修正後之
    刑法第四十一條第一項前段之規定，均諭知如易科罰金之折算標準，以資懲儆。
三、自訴意旨另認：被告二人涉犯刑法第二百十六條、第二百十條之行使偽造私文書
    罪云云。然按刑法第二百十條偽造文書罪，指無制作權不法制作者而言，若自己
    之文書，縱有不實之記載，要難構成本條之罪，最高法院四十七年臺上字第三六
    五號著有判例可參。本案被告丙○○、丁○○分別基於出租人、承租人地位，對
    於租賃契約本有制作之權，縱租賃契約內容虛偽不實，揆之前揭判例要旨，亦與
    刑法第二百十條之要件有間，不構成該條犯罪，自亦無所謂刑法第二百十六條之
    行使可言，是自訴意旨認被告二人涉犯刑法第二百十條、第二百十六條罪行，自
    屬誤會。又按自訴狀無須記載所犯法條，此乃自訴程序之特別規定，觀諸刑事訴
    訟法第三百二十條與第二百六十四條之規定自明，法院並得於不妨害事實一之範
    圍內，得自由認定事實，適用法律（最高法院四十六年臺上字第四０六判例參照
    ），自訴人雖陳明被告涉犯上揭法條，惟此僅係提醒本院注意，此與公訴案件不
    同，本院就此自無庸再另為無罪之諭知。再按刑法第三百五十六條規定：債務人
    於將受強制執行之際，意圖損害債權人之債權，而毀壞、處分或隱匿其財產者，
    處二年以下有期徒刑、拘役或五百元以下罰金。所謂「隱匿」，係指將財產隱蔽
    藏匿，使其難於為人發現之行為，然不動產既經登記，能否認為隱匿行為，殊有
    疑義。又法律上所謂出租，係以合於所約定使用收益之物交付承租人，取得租金
    對待給付，而任其使用收益之契約，是承租人對於物之實質上或權利上未能享有
    變更、消滅、拋棄、移轉及其他一切處分行為，從而上開規定所謂之處分行為，
    應不包括出租在內至明。本案被告二人所為，核與上開規定要件有間，自亦不構
    成刑法第三百五十六條損害債權罪，併此敘明。
據上論斷，應依刑事訴訟法第三百四十三條、第二百九十九條第一項前段，刑法第二
條第一項前段、第二十八條、第二百十四條、修正後刑法第四十一條第一項前段，罰
金罰鍰提高標準條例第一條前段、第二條，判決如主文。
中      華      民      國      九十      年      十二    月     十一   日
                                臺灣臺中地方法院刑事第四庭
                                        法  官  楊  真  明
右正本證明與原本無異。
如不服本判決，應於送達後十日內向本院提出上訴狀（須附繕本），上訴於臺灣高等
法院臺中分院。
                                        書記官
中      華      民      國      九十      年      十二    月     十一   日
附錄本判決論罪科刑法條
刑法第二百十四條：
  明知為不實之事項，而使公務員登載於職務上所載之公文書，足以生損害於公眾或
  他人者，處三年以下有期徒刑、拘役或五百元以下罰金。


司法院資訊處製作；財團法人民間司法改革基金會備份。
